最高法院民事判決　　　　　　　　　　　　　　　八十七年度台上字第二五二四號
　　上　訴　人　華南商業銀行世貿分行
　　法定代理人　楊文和
　　訴訟代理人　郭方桂律師
　　被 上訴 人　崇友實業股份有限公司
　　法定代理人　傅培基
　　訴訟代理人　李
　　　　　　　　楊慈雲律師
右當事人間請求損害賠償事件，上訴人對於中華民國八十六年七月一日台灣高等法院
第二審更審判決（八十六年度重上更(一)字第三四號），提起上訴，本院判決如左：
    主  文
原判決除假執行部分外廢棄，發回台灣高等法院。
    理  由
本件被上訴人主張：訴外人新繼陽建設股份有限公司（下稱新繼陽公司）簽發上訴人
為付款人、發票日民國八十三年七月十日、面額新台幣（下同）三百三十一萬二千元
、號碼0000000號支票乙紙，華固建設股份有限公司（下稱華固公司）簽發上
訴人為付款人、發票日八十三年八月二十五日、面額三百三十萬四千元、號碼000
0000號支票乙紙，均指定伊為受款人，交由前任職於伊公司之業務員羅維徵收取
，作為支付伊之貨款。詎羅維徵意圖為自己不法之所有，將其收取之上開支票受款人
「崇友實業股份有限公司」（下稱崇友公司）塗改為「崇反實業股份有限公司」，並
將塗改變造之支票存入「崇反實業股份有限公司」（下稱崇反公司，崇反公司之法定
代理人即為羅維徵）設於台灣中小企業銀行建成分行之活期存款帳戶提示。上訴人未
盡善良管理人之注意義務，對上開塗改變造而未經發票人照原印鑑章簽章證明，且字
跡模糊之支票仍為付款，致伊受損害。又支票之受款人得依第三人利益契約向付款人
為付款之請求，伊自得依侵權行為及債務不履行之法律關係，請求上訴人賠償伊之損
害等情，爰求為命上訴人給付伊六百六十一萬六千元及加計法定遲延利息之判決。
上訴人則以：伊係系爭支票之付款人，伊以專業知識及相關規定審核系爭支票後，無
法發現係遭變造，難謂有違反注意義務；系爭支票上記載之受款人既為崇反公司，伊
對之付款並無過失。且系爭支票為羅維徵所侵占，被上訴人自始未占有支票，即不得
向伊請求付款，兩造間無債權債務關係，被上訴人亦無損害，被上訴人不得依第三人
利益契約請求伊付款。況票據付款人無故拒絕付款，亦僅為債務不履行之問題，而非
侵權行為，被上訴人依侵權行為法則請求損害賠償，亦屬無據等語，資為抗辯。
原審將第一審所為被上訴人敗訴之判決廢棄，改判如其聲明，無非以：被上訴人主張
伊為系爭支票之受款人，伊公司之業務員羅維徵利用向客戶收取系爭支票之機會，將
該支票侵占入己，並擅自變造受款人為「崇反公司」，復另設立同名稱之「崇反公司
」之存款帳戶，將系爭支票經由台灣中小企業銀行建成分行提出交換，上訴人並予付
款等事實，業據提出系爭支票影本及檢察官起訴書影本為證，復為上訴人所不爭執，
堪信為真正。上訴人為辦理票據業務之金融業者，其受支票存款戶之委託，對於存款
戶所簽發之支票，有依約定向受款人付款之義務。其付款時，固無實體審查提示人是
否即受款人之義務，惟因其與支票發票人間訂有委託付款之契約，係屬有償委任，自
應盡善良管理人之注意義務，就形式上審核提示人有無受領之權。而依中央銀行管理
票據交換業務辦法第三十一條第一項第十一款、第十二款、第十三款規定，執票人提
示之票據有「字經擦改」、「更改處未經發票人照原留印鑑簽章證明」或「字跡模糊
」情形者，付款人應填具三聯式退票理由單辦理退票，此為辦理票據交換業者所應注
意審核之義務。查羅維徵提示付款之系爭支票二紙，經勘驗結果，其中票號ＮＢ00
00000支票，如仔細察看，依肉眼仍可發現，受款人「崇反公司」中之「反」字
有泛白（按即擦改過）痕跡，至票號ＮＢ0000000支票，受款人「崇反公司」
中之「反」字上面，蓋有指模，「反」字左上角色澤稍黃。該二紙支票，經法務部調
查局鑑定結果，亦認為：(一)甲、乙類「反」字，均經過變造。(二)二張支票上，在未預
先告知下，以肉眼檢視（未使用放大鏡），均不易於五至十分鐘內察覺其變造處。上
訴人為銀行業者，以其專業之知識及能力，於審核票據時，自應考慮票據有遭偽造或
變造之虞，並在此一假設前提下，仔細觀察，始屬善盡義務，否則僅課以通常人之一
般注意義務，顯失公允。上訴人即使未經預先告知，依其專業，仍須課以與被預先告
知相等之注意義務，故其如以肉眼仔細觀察，仍非不能檢視系爭支票已遭變造（即擦
改），乃竟疏於注意，致未察覺，依上開管理票據交換業務辦法之規定，尚難謂無過
失。況系爭票號ＮＢ0000000號支票一紙，受款人欄已變造之崇反公司之「反
」字上，明顯蓋有指印，不論該指印係基於何項原因蓋用，既表明於支票上，自有其
一定之用意，乃上訴人竟視若無睹，未能探究其原因，進而詳察或向發票人求證，致
未發現有應予退票之變造情事而逕行付款，自難諉為無過失。系爭支票之受款人為被
上訴人，上訴人對於執票人所提示之系爭二紙支票，疏未注意受款人有塗改變造情事
，而逕行付款與無受領權之崇反公司，其付款行為自屬有過失，且已使被上訴人無從
收取其票據債權致受有損害，其所受損害與上訴人之過失行為間，復有相當之因果關
係，上訴人自已成立過失侵權行為。從而，被上訴人依據侵權行為之規定請求上訴人
賠償其所受損害即票款金額六百六十一萬六千元，及加計法定遲延利息，即非無據，
應予准許。上訴人雖辯稱：被上訴人係羅維徵之僱用人，對於受僱人之選任未盡相當
之注意，致伊受有損害，依民法第一百八十八條第一項之規定，對於伊亦應負連帶賠
償責任，並主張以此債權與伊所負債務互相抵銷云云。惟上訴人之損害賠償責任，係
因本身之過失行為所致，與被上訴人選任羅維徵是否未盡相當之注意無關，上訴人執
此爭辯，尚無足取等詞，為其判斷之基礎。
按侵權行為，須以故意或過失不法侵害他人之權利為要件，故行為不法亦為侵權行為
要件之一。本件上訴人究竟有何不法行為，原審未經調查審究，遽為不利於上訴人之
認定，已有未合。又上訴人抗辯，羅維徵係被上訴人之受僱人，其執行職務收取客戶
之貨款支票後侵占入己，經變造後持向上訴人詐領票款，不法侵害上訴人之權利，依
民法第一百八十八條第一項規定，被上訴人對上訴人應連帶負損害賠償責任。如認被
上訴人對於上訴人有債務不履行或侵權行為損害賠償債權存在，則上訴人以上開對於
被上訴人之損害賠償債權在同數額範圍內，主張互相抵銷云云（原審更(一)字卷五一、
五二頁）。原審未就被上訴人對於上訴人有無損害賠償債務，及該債務可否與本件上
訴人應負擔之債務互相抵銷，詳予調查審認，並說明其取捨意見，竟以不相干之上訴
人應負損害賠償責任之原因，認上訴人前開抵銷之主張為不足採，亦嫌速斷。上訴論
旨，指摘原判決不當，求予廢棄，非無理由。
據上論結，本件上訴為有理由，依民事訴訟法第四百七十七條第一項、第四百七十八
條第一項，判決如主文。
中      華      民      國    八十七    年      十      月    二十九    日
                              最高法院民事第二庭
                                  審判長法官  曾  桂  香
                                        法官  劉  延  村
                                        法官  徐  璧  湖
                                        法官  劉  福  聲
                                        法官  黃  秀  得
      右正本證明與原本無異
                                              書  記  官
中      華      民      國    八十七    年     十一     月     十一     日
